【裁判字號】    89,重訴,169
【裁判日期】    900627
【裁判案由】    返還價金等
【裁判全文】
臺灣士林地方法院民事判決  八十九年度重訴字第一六九號
    原      告    同普建設股份有限公司 (原名協義建設股份有限公司)
    法定代理人    乙○○
                  甲○○
    複  代理人    丁○○
    被      告    丙○○
右當事人間請求返還價金等事件，本院判決如左：
    主      文
原告之訴及假執行之聲請均駁回。
訴訟費用由原告負擔。
    事      實
甲、原告方面：
  壹、聲明：
    一、被告應給付原告新台幣四千兩百萬元及自本訴狀繕本送達翌日起至清償日止
        ，按年息百分之五計算之利息。
    二、訴訟費用由被告負擔。
    三、原告願供擔保，請准宣告假執行。
  貳、陳述：
      被告丙○○自訴外人李太郎受讓所有座落台北縣八里鄉○○里○段蛇子形小段
      三四二、三四二之一、三四二之五、三四二之六、三四二之八、三四二之九、
      三四二之十一、三四二之十二、三四二之十七等十筆地號土地十分之二（下稱
      系爭土地），被告丙○○並於民國八十六年五月三十日將該土地出售予原告（
      原名協義建設股份有限公司，現更名為同普建設股份有限公司，見原證一號）
      此有土地買賣契約書（原證二號）為憑。詎經多次催告，被告迄未將上開土地
      移轉予原告，爰依契約第九條之約定提起本訴，被告雖辯稱伊只出售合建權利
      並非出售土地權利云云，惟被告之辯實無法律上理由：
    一、本案被告一再辯稱本案的買賣標的非系爭土地權利之十分之二，買賣標的係
        系爭土地持分之十分之二與陳傳生之合建權利云云，惟綜觀本案系爭之買賣
        契約，其標的為「土地」，合建頂多僅係土地持分買賣所延伸之問題而已：
    （一）查本案系爭契約抬頭，開宗明義即明揭「土地買賣契約」之本旨，且序言
          中亦再次表明此契約係有關乙方（即被告）出售「土地」予甲方。
    （二）復按系爭契約第一條中圖示之細目，亦明確於備註中寫明乙方擁有除三四
          二之十七外其餘土地之十分之二權利移轉於甲方。
    （三）復按系爭契約第二條規定雙方議定本宗土地每坪（每坪二字應屬筆誤）買
          賣總價為兩仟一百萬元整，一言及「土地」買賣，足徵此買賣契約係以土
          地與價金構成對待給付，標的為土地持分之所有權。
    （四）再者，查契約第三條所規定之付款辦法，除簽約金外，第二期之給付以被
          告備齊土地移轉所需全部證件為條件，而尾款之給付更須待土地權狀核發
          時方需給付。另第四條交付證件部分規定已方（應為乙方之誤）應於．．
          並於甲方交付第二期款時交付本件土地所有權狀．．等產權移轉應備全部
          證件，．．日後如需乙方本人出面協辦或補蓋印鑑、補換證件時，乙方應
          無條件即時支付，舉凡如此種種，皆係為充分不動產移轉所需之嚴格之登
          記要件而設，足徵本件係以土地之取得為標的。
    （五）此外，第八條更直接標舉「本買賣不動產權」。因此，綜觀契約諸條文，
          無一不以土地為標的，容或涉及所謂合建之權利，亦僅係由此土地買賣契
          約所衍伸（延伸）之權利及關係。
    二、系爭契約第一條圖示細目之圖示中載明「乙方（即被告）擁有（除三四二之
        十七外其餘土地之）十分之二的權利，移轉權利於甲方。於甲方在Ｃ區分得
        房屋交屋予甲方點交無誤後，移轉予陳傳生名義。」（原證二）依其文意內
        容，並不能得出需由陳傳生興建完成Ｃ區房屋並將李太郎應分得之部分交付
        原告後，被告始行將之移轉予陳傳生名下之結論，被告實有斷章取義，混淆
        主體之嫌：被告一再辯稱本案之買賣標的物非系爭土地持分十分之二，而係
        系爭土地持分及其合建之十分之二合夥權益，並於答辯狀二中第六點以「．
        ．．被告業已依約將信託登記於李太郎名下之系爭三四二之十七地號土地持
        分於買賣契約成立時移轉登記於原告名下，另有關其餘系爭土地持分之權利
        之交付，依約定陳傳生興建完成Ｃ區房屋並將李太郎應分得之部分交付原告
        後，被告始行將之移轉予陳傳生名下，故被告將其餘系爭土地持分之權利移
        轉於陳傳生名下之條件尚未成就，被告完全依約履行，並無不照約履行應盡
        義務。」云云，惟綜觀上述，一則顯係被告亦承認其尚應交付其餘土地持分
        之權利，二則被告亦故意混亂主體，蓋詳究其所引本案買賣契約第一條（原
        證二）其圖示內原文為「乙方（即被告）擁有（除三四二之十七外其餘土地
        之）十分之二的權利，移轉權利於甲方。於甲方在Ｃ區分得房屋交屋予甲方
        點交無誤後，移轉予陳傳生名義。」（原證二）僅就契約第一條所為之規定
        實無法得出被告所言之「被告將其餘系爭土地持分之權利移轉於陳傳生名下
        之條件尚未成就」之所謂條件何來？再細究其原文，可知其約定為要求甲方
        （即原告）於取得房屋後移轉予陳傳生，為此另約定被告應依前段約定先移
        轉予原告，而非被告所認知之乙方（被告）於取得房屋無誤後，移轉予陳傳
        生名義。此足徵被告應先履行土地持分所有權移轉登記予原告之義務，否則
        原告未先取得土地持分所有權，如何於將來取得房屋後能將土地持分所有權
        移轉於訴外人陳傳生。而甲方所以能分得房屋則係先取得土地持分並由此土
        地持分所延伸之權利。
    三、以Ｃ區合建契約（非以原告為主體）的內容而言，在在顯示原告係以地主身
        份之地位來取得Ｃ區之房屋、停車位：
    （一）被告所提之答辯（二）狀第五點中被告以系爭買賣契約第一條「李太郎於
          Ｃ區另得房屋交屋予甲方（即原告）」及第二條「包含甲方於Ｃ區應分得
          之房屋二００坪．．及車位」等約定內容認定此更可證實買賣標的物非系
          爭土地持分．．云云，惟被告之認知顯有誤會；蓋如同被告所說，原告所
          購買之Ｃ區土地上與訴外人陳傳生簽訂合建契約（詳被證三及四），而依
          據該合建契約本係由地主提供土地，建主出資建屋後雙方依協議各分得房
          屋及土地，原告所以能分得非屬其本身為主體之合建契約（僅有三筆土地
          即Ａ區）部分之房屋、停車位等，非就土地有所持分如何適格？此更足徵
          其係買受系爭該十筆土地之持分因之繼受存在於各該土地上之其他合建契
          約之權利義務。
    （二）被告一再辯稱其為出賣合建權利，惟當初該系爭土地之地主包括李太郎以
          其土地與陳傳生及協義公司（即原告）分別訂定合建契約時，由陳傳生及
          協義公司分別交付七百五十萬元之保證金予地主，總共一千五百萬元。而
          由於訴外人李太郎擁有土地十分之二，故其以地主身份已收受保證金三百
          萬元〔一千五百萬元之十分之二〕，因此原告即與被告〈受讓李太郎之土
          地〉達成協議，本件土地買賣價金為二千一百萬元，原告僅實際支付一千
          八百萬元，另外三百萬元則以地主所收受而日後應退還予建商之保證金扣
          抵，日後再由原告將保證金三百萬元返還建商。由上所述，既然當事人間
          約定以『地主』所收受之保證金扣抵買賣價金，顯見本案中當事人乃為訂
          定一土地買賣契約，始得由原告因買得土地，日後將其基於地主身份所收
          之保證金負責退還建商。
    四、證人莊美婚、曾耀明之證言足證原告為「購買土地」：
    （一）證人莊美婚已證稱「買七九七、二坪之土地之持分十分之二．．．．．衍
          生出合建可分得二ＯＯ坪及其車位」「（手寫部分）是我寫的，我們擁有
          十分之二持分，丙○○移轉我們之後，我們再（筆錄誤載為「在」）與陳
          傳生合建，建好後，再與陳傳生應分得之部分分給他」，此再徵諸「物證
          」亦載明「土地買賣契約書」，而非「權利買賣」，契約書第二條載明「
          土地買賣總價．．」、「包含Ｃ區應分得之房屋二ＯＯ坪」，均足以證明
          是「土地買賣包含房屋二ＯＯ坪」，倘若僅被告所謂之「權利」則標的「
          只有取得房屋二ＯＯ坪」之「權利」，而非「土地．．包含房屋二00坪」
          。
    （二）證人曾耀民亦證稱（九十年二月五日言詞辯論第三頁）：「．．當初我是
          本件土地開發案的負責人，簽訂契約書之前，莊美婚有將本契約的草案提
          供給我看，因我們的股東在決定是否買賣該筆土地時曾有爭議，後來決定
          要買的原因是擔心丙○○將該筆土地轉賣給第三人，將會造成很多困擾．
          ．．，依我們的判斷，若第三人取得該筆土地，其可向建管處聲請變更起
          造人印章，所以我們要買的是該筆土地，而不是土地使用權．．。」足證
          原告當初係決定「購買土地」來避免紛爭，是故不可能只是購買土地上合
          建之權利而使法律關係更加複雜化，被告對此亦應無法否認，雙方所定之
          契約本以土地為買賣之標的。
    （三）證人陳金興所云，因其現係陳傳生之受僱人且賺差價，且證人曾耀民亦證
          稱（九十年二月五日言詞辯論第四頁）：「．．李太郎將其個人在ａ、ｂ
          、ｃ、ｄ、ｅ上的權利都轉賣給丙○○，然此事為陳金興所知，陳金興為
          求該筆土地之開發，遂建議同普向丙○○購買丙○○跟李太郎所買之土地
          權利．．。」既然丙○○係向李太郎購買土地，故陳金興應明知同普係購
          買丙○○轉賣之土地，故證人陳金興之證詞應不可採。且退一步言，縱「
          其與莊美婚認知不同」（見筆錄），頂多只是被告之「心中保留」且與契
          約記載「土地買賣」不符，應無拘束原告之效力！再退萬步而言，縱雙方
          「認知不同」而影響契約之效力，則被告至少應返還價金二千一百萬元。
    （四）末查：被告一再引原告代理人所發存證信函，故作斷章取義謂「權利」云
          云，惟查：該二函分別於其後另明白記載有「持分十分之二」及「十分之
          二之產權．．移轉」，被告斷章取義，實不足取。何況，「持分」亦為「
          權利」之一種，原告代理人於函中所用「權利」二字與被告所云「權利」
          未必相同，被告所云更不可採。
乙、被告方面：
  壹、聲明：如主文所示。
  貳、陳述：
    一、茲系爭台北縣八里鄉○○里○段蛇子形小段三四二、三四二之一、三四二之
        二、三四二之五、三四二之六、三四二之七、三四二之八、三四二之九、三
        四二之十、三四二之十一、三四二之十二、三四二之十三等十二筆地號土地
        持分，於七十七年、七十八年間由林周煙出資十分之二、李太郎出資十分之
        二、陳有平出資十之一、陳榮華（含其隱名合夥人施阿貴之部分）出資十分
        之二、陳有義出資十分之二、洪賜勝出資十分之一共同向林傳枝、高墀鯤等
        人買入。買入之系爭三四二、三四二之二、三四二之五、三四二之六、三四
        二之七、三四二之十一、三四二之十二、三四二之十三等八筆地號土地持分
        信託登記於陳榮華名下，買入之系爭三四二之一、三四二之八、三四二之九
        、三四二之十等四筆地號土地持分信託登記於陳有義名下。
    二、於八十一年三月一日除系爭三四二之一地號土地持分外之上開十一筆地號土
        地持分以信託登記名義人陳有義及陳榮華之名義與陳傳生成立合建契約及系
        爭三四二之一地號土地持分亦同時以陳有義名義與陳傳生成立價購換屋之契
        約，有陳有義與陳傳生簽訂之合建契約書（同被証三），及陳榮華與陳傳生
        簽訂之合建契約書（同被証四），與被証三契約書第十六條「本合建土地另
        有座落台北縣大八里坌段蛇子形子段三四二之一土地壹筆為甲方私有河川地
        ，今甲乙雙方協議依公告現值乘以一．四倍再扣除土地增值稅再乘以甲方私
        有河川土地之坪數為該土地價值換取乙方同等價值之房屋坪數，同時乙方取
        得該筆土地所有權，換屋之坪數甲方計可得參佰參拾坪之房屋（包括室內、
        陽平台、樓梯及電梯間）」之約定為証外；另有為上開兩件合建契約分別向
        陳傳生收取之履約保証金壹仟萬元、伍佰萬元為証（詳被証三、被証四第九
        條之約定）。
    三、後共同買受人於八十一年三月十五日將系爭土地持分原信託登記名義人為變
        更，且因於八十四年一月二十三日就系爭三四二之二、三四二之七、三四二
        之十等三筆地號土地持分為分割合併，故系爭十二筆地號土地持分因信託登
        記名義人之變更及系爭三四二之二、三四二之七、三四二之十等三筆地號土
        地持分之分割合併而成為三四二、三四二之一、三四二之五、三四二之六、
        三四二之八、三四二之九、三四二之十一、三四二之十二、三四二之十三、
        三四二之十七等十筆地號土地持分，並其信託登記之情形詳如附表二及系爭
        土地謄本（同被証二）。
    四、上開李太郎對系爭土地持分及其合建之十分之二權利，於八十五年五月二十
        八日讓售予被告後，於八十五年五月二十九日因原本與陳傳生簽訂合建之系
        爭三四二之十一、三四二之十二、三四二之十七等三筆地號土地持分陳傳生
        與原告達成協議，改由原告建築房屋（即編定之建築區域Ａ區），因此改簽
        訂合建契約書，詳共同買受人以陳有平之子女陳雅婷、陳慈欣、陳思蓉、陳
        榮華之妻楊麗珠及子陳容賢、陳有義之子女陳淑美、陳淑馨、陳淑文、陳淑
        媛、陳建國及李太郎等十一人名義與原告簽訂之合建契約書（証七），及同
        被証一股東協議書第三條保證金之返還約定「將收至陳傳生之履約保証金一
        千五百萬元之一半（七五０萬元）退還給陳傳生，另一半（七五０萬元）退
        還給原告」可得知情。同時因信託登記於李太郎名下之三四二之十七地號土
        地屬Ａ區，因於八十五年五月二十九日改約定由原告建築，故原告同意買受
        上開李太郎對系爭土地持分及其合建之十分之二權利，惟因當時李太郎已將
        之出售給被告，故由被告再將之讓售給原告，詳八十五年五月三十日被告與
        原告簽訂之土地買賣契約書（同被証五）。
    五、被告出售給原告的買賣標的物為李太郎對系爭土地持分及其合建之十分之二
        權利，非原告所言之系爭土地持分之十分之二。詳被告與原告成立之買賣契
        約書第一條「依據陳傳生於民國八十一年三月一日與陳有義及陳榮華所簽訂
        之合建契約書（如附件一、二），即土地座落台北縣八里鄉○○里○段蛇子
        形小段三四二、三四二之一、三四二之五、三四二之六、三四二之八、三四
        二之九、三四二之十一、三四二之十二、三四二之十七等十筆土地（三四二
        —二、三四二—七、三四二—十合併分割為三四二—十七），持分面積約計
        七百九十七點二坪，乙方擁有十分之二之權利（如附件三）」之約定，另由
        買賣契約書尚且檢附陳有義、陳榮華與陳傳生簽訂之合建契約書及股東協議
        書之附件一、附件二、附件三可以知情買賣標的物非系爭土地持分十分之二
        ；並由被証五之買賣契約書第三條付款辦法第一點約明「簽約時甲方支付新
        台幣陸佰參拾萬元整予乙方。扣除陳傳生於民國八十一年三月一日支付乙方
        之合建保証金新台幣參佰萬元後，甲方實際應支付新台幣參佰參拾元整予乙
        方」可知買賣標的物非系爭土地持分十分之二，否則合建履約保証金又何必
        由原告取得；再由原告書具並寄達被告台北長安郵局第六十一號、第八十七
        號存證信函中亦載明「李太郎先生就八里鄉○○里○段蛇子形小段三四二等
        拾筆土地及其合建案各擁有十分之二之權利，李先生將其權利轉讓於丙○○
        ，丙○○再將權益轉讓本公司」等字義（証八），可知買賣標的物非系爭土
        地持分十分之二，而係系爭土地持分及其合建之十分之二合夥權益；並詳被
        証五買賣契約第一條「李太郎於Ｃ區另得房屋交屋予甲方（即原告）」及第
        二條「包含甲方於Ｃ區應分得之房屋二００坪．．．及車位」等約定內容亦
        可証實買賣標的物非系爭土地持分十分之二；又由被告於買賣契約成立時須
        將合夥人全體信託登記於李太郎名下之系爭三四二之十七持分全部移轉登記
        於原告名下，非只移轉系爭三四二之十七地號土地持分之十分之二，可以知
        情本件買賣標的物非如原告所言為系爭土地持分之十分之二。
    六、再原告與被告有關買賣標的物之交付係約定於買賣契約成立時將信託登記於
        李太郎名下之三四二之十七地號土地持分全部移轉登記於原告名下（詳買賣
        契約書第十一條「本件交易標的三四二之十七地號乙方持分土地面積計二九
        ．０一坪，目前信託登記在李太郎名下」及其第一條之內容），其餘系爭土
        地持分中李太郎擁有之權利，則於陳傳生將詳如買賣契約書附件三附圖Ｃ區
        建屋後將屬李太郎應分配之房屋交付給原告後，被告再將之直接移轉給陳傳
        生，詳買賣契約書第一條不動產標示之內容（同被証五），被告均已依約履
        行。詳被告業已依約將信託登記於李太郎名下之系爭三四二之十七地號土地
        持分於買賣契約成立時移轉登記於原告名下（同被証六），另有關其餘系爭
        土地持分之權利之交付，依約定須待陳傳生興建完成Ｃ區房屋並將李太郎應
        分得之部分交付原告後，被告始行將之移轉予陳傳生名下（詳被証五買賣契
        約書第一條），故被告將其餘系爭土地持分之權利移轉予陳傳生名下之條件
        尚未成就，被告完全依約履行，並無不照約履行應盡義務。
    七、按民法第九十八條解釋意思表示，應探求當事人之真意，不得拘泥於所用之
        釋句。雖原告以本買賣契約書之抬頭寫著「土地買賣契約書」，本買賣契約
        書序言寫著「乙方出售土地予甲方」等情，而指摘本買賣標的物為系爭土地
        持分十分之二。然依經驗法則，若單純出售土地持分，則於買賣契約書中應
        記明每坪之單價，惟詳本買賣契約書第二條卻僅載明總價為新台幣貳仟壹佰
        萬元整；且本買賣契約書之所以於第三條、第四條記載土地移轉資料之用印
        交付，並於第五條記載增值稅負擔等情，係因本買賣契約涉及三四二之十七
        地號土地持分之移轉及其餘系爭地號土地於合建交屋後有關合建土地之移轉
        ，原告依此將本買賣契約指為單純之土地買賣契約，誠有誤解。
    八、綜上所述，原告催告被告將系爭土地持分十分之二辦理過戶給原告，亦與約
        定不符，不發生催告之適法效力。且被告並無違約，亦無不照約履行應盡義
        務，請求傳喚本買賣契約之介紹人陳金興（証人一）及系爭土地共同買受人
        陳有義、陳榮華（証人二、三）到庭為証，以昭其實，不勝感禱。
      理      由
一、原告起訴主張：兩造於八十六年五月三十日就被告所有之系爭土地應有部分十分
    之二權利，訂定買賣契約，原告並給付價金二千一百萬元由被告收訖，詎經多次
    催告，被告仍未將系爭土地所有權應有部分十分之二移轉予原告，爰依買賣契約
    第九條之約定，起訴請求被告返還已收價金二千一百萬元、並給付違約金二千一
    百萬元，及均自訴狀繕本送達翌日起至清償日止，按週年利率百分之五計算之利
    息等語。被告則以：兩造所訂定之買賣標的物非系爭土地應有部分十分之二，而
    係系爭土地應有部分十分之二與陳傳生合建之權利，被告已依約履行，而其餘分
    屋權利應由原告依合建契約向陳傳生請求為是，被告並無不照約履行應盡義務，
    原告依買賣契約書第九條向被告請求返還已收價款，並給付違約金，誠無理由等
    語，資為抗辯。
二、原告主張兩造於八十六年五月三十日訂定買賣契約，原告並已給付價金由被告收
    訖之事實，業據其提出土地買賣契約書影本一紙、寶島商業銀行信義分行支票影
    本二紙及收據一紙為證，復為被告所不爭執，是原告此部分之主張，自堪信為真
    實。又被告以前詞置辯，是以本件主要之爭點，端在兩造所訂定之買賣契約標的
    物，究為系爭土地應有部分十分之二與陳傳生合建之權利抑為系爭土地應有部分
    十分之二？經查：
（一）按解釋意思表示，應探求當事人之真意，不得拘泥於所用之辭句，民法第九十
      八條定有明文；又契約真意何在，應以過去事實及其他一切證據資料為斷定之
      標準，不能拘泥文字致失真意；另解釋當事人立約之真意，除雙方中途有變更
      立約內容之同意，應從其變更以為解釋外，均以當事人立約當時之真意為準（
      最高法院十九年上字第二八號、四十九年台上字第三○三號判例參照）。意思
      表示不明確，使之明確，屬意思表示之解釋；意思表示不完備，使之完備，屬
      意思表示之補充。前者可減少爭議，後者可使意思表示之無效減至最低程度。
      意思表示解釋之客體，為依表示行為所表示於外部之意思，而非其內心之意思
      。當事人為意思表示時，格於表達力之不足及差異，恆須加以闡釋，至其內心
      之意思，既未形之於外，尚無從加以揣摩。故在解釋有對話人之意思表示時，
      應以在對話人得了解之情事為範圍，表意人所為表示行為之言語、文字或舉動
      ，如無特別情事，應以交易上應有之意義而為解釋，如以與交易慣行不同之意
      思為解釋時，限於對話人知其情事或可得而知，否則仍不能逸出交易慣行的意
      義。解釋意思表示端在探求表意人為意思表示之目的性及法律行為之和諧性，
      解釋契約尤須斟酌交易上之習慣、經濟目的、立約當時之情形及一切證據資料
      ，依誠信原則為斷定之標準，庶不失契約之真意。關於法律行為之解釋方法，
      應以當事人所欲達到之目的、習慣、任意法規及誠信原則為標準，合理解釋之
      ，其中應將目的列為最先，習慣次之，任意法規又次之，誠信原則始終介於其
      間以修正或補足之。
（二）本件系爭土地係於七十七、七十八年間，由訴外人林周煙出資十分之二、李太
      郎出資十分之二、陳有平出資十之一、陳榮華（含其隱名合夥人施阿貴之部分
      ）出資十分之二、陳有義出資十分之二、洪賜勝出資十分之一共同向訴外人林
      傳枝、高墀鯤等人買入後，將系爭三四二、三四二之二、三四二之五、三四二
      之六、三四二之七、三四二之十一、三四二之十二、三四二之十三等八筆地號
      土地應有部分信託登記於陳榮華名下，系爭三四二之一、三四二之八、三四二
      之九、三四二之十等四筆地號土地應有部分則信託登記於陳有義名下，嗣於八
      十一年三月一日，各共有人復以陳有義及陳榮華之名義與陳傳生成立合建契約
      之事實，業經被告提出股東協議書、陳傳生分別與陳有義及陳榮華簽訂之合建
      契約書影本各一份為證，且為原告所不爭執，自堪信為真實。據此，李太郎擁
      有系爭土地所有權應有部分十分之二，而依該合建契約，復享有就應有部分比
      例所得分配房屋及車位之權利，當無疑議。
（三）兩造訂定之土地買賣契約中，就系爭土地分成二部分作不同之處理：
  １、原告所提出之土地買賣契約書，兩造即於第一條不動產標示之表格中，就地號
      三四二、三四二之一、三四二之五、三四二之六、三四二之八、三四二之九、
      三四二之十一、三四二之十二、三四二之十三之等地號於備註欄中合併記載為
      ：「乙方擁有十分之二的權利移轉權利於甲方（按指原告），於甲方在Ｃ區分
      得房屋交屋於甲方點交無誤後，移轉於陳傳生名義」；再參以證人莊美婚證稱
      ：「：：：我們買的是十分之二的持分，因此，衍生出合建可分得二００坪及
      車位。」（見本院八十九年九月四日言詞辯論筆錄），顯見兩造均認為於房屋
      興建完工後，係原告得依據系爭土地買賣契約書而分得房地。
  ２、另從上開第一條不動產標示之表格中，除在地號三四二之十七之備註欄記載為
      ：「逕過戶予甲方。」外，表格最後一欄亦復註明：「乙方須移轉予甲方名義
      面積計二九點０一坪。」，復參酌該契約書第十一條明定：「本件交易標的三
      四二之十七地號乙方持分土地面積計二九點０一坪，目前信託登記在李太郎名
      下」等情，則就此部分觀之，兩造間就系爭土地所有權應有部分，亦於該土地
      買賣契約書中有所明定。
      由上可知，兩造於渠等訂定之土地買賣契約書中，就系爭土地分成二部分作不
      同之處理，則足證諸兩造間之真意，當非為單純合建房屋之買賣，更非僅屬契
      約承擔或系爭土地應有部分之買賣，而係就系爭土地所有權應有部分之權利及
      合建契約當事人地位，一併訂立於該土地買賣契約中，堪以認定。
（四）又訴外人李太郎將其權利出賣與被告後，被告復將該權利與原告訂定本件土地
      買賣契約，此為兩造所不否認，且該土地買賣契約書第十一條亦就三四二之十
      七地號信託登記在李太郎名下之情形亦有規定已如前述，復參酌證人曾耀民證
      稱：「但因為土地眾多，所以大部分都信託登記在陳有義及呂太郎的名下，但
      其內部權利各自為何都很清楚，但事後因李太郎個人缺錢或其他因素，李太郎
      將其個人在ａ、ｂ、ｃ、ｄ、ｅ上的權利都轉賣給丙○○，然此事為陳金興所
      知，陳金興為求該筆土地之開發，遂建議同普向丙○○購買丙○○跟李太郎所
      買的土地權利。」（見本院九十年二月五日言詞辯論筆錄）；則依證人曾耀民
      之證言可知，兩造均當知悉系爭土地除三四二之十七地號外，訴外人李太郎並
      非登記名義人。因此，探究兩造之所以如上述將系爭土地分二部分作不同方式
      處理之原因，端在於訴外人李太郎雖就系爭土地之全部有其十分之二應有部分
      ，但僅就其中三四二之十七地號土地係登記名義人，因此無法將系爭土地全部
      過戶予原告之故，此有被告所提台灣省台北縣土地登記簿影本為證。也因為如
      此，兩造才會約定僅就登記在李太郎名義下之土地需為移轉登記，而未約定其
      他系爭土地亦應一併移轉所有權予原告。綜上，本件兩造就系爭土地應有部分
      十分之二，除已有成立買賣契約之意思表示合致外，更可認定兩造間有「被告
      無須將系爭土地除三四二之十七地號外，移轉登記予原告，待將來房屋興建完
      成，始就分配所得之房地一併登記與原告」之默示意思表示合致。
（五）既然兩造所訂定之買賣契約，係以合建土地所有權應有部分十分之二及合建契
      約當事人地位為標的（契約承擔），已如前述，且依據系爭契約書，兩造又已
      就被告所應盡之義務，約定為：
  １、就地號三四二、三四二之一、三四二之五、三四二之六、三四二之八、三四二
      之九、三四二之十一、三四二之十二、三四二之十三土地，被告擁有十分之二
      的權利移轉於原告；
  ２、就地號三四二之十七土地始約定需過戶予原告。
      則就第一點而言，兩造間約定契約承擔，在雙方意思表示合致時即已生效，故
      並無履行之問題；而就第二點而言，被告抗辯其已將地號三四二之十七土地移
      轉登記至原告名下，並提出台灣省台北縣土地登記簿影本為證，復為原告所不
      爭執，足認被告確已履行其依契約所應盡之義務。
三、綜上所述，被告既已履行契約義務，從而，原告主張被告未履行契約將土地移轉
    登記，而訴請被告返還價金、給付違約金及法定遲延利息等，為無理由，應予駁
    回。原告受敗訴判決，其假執行之聲請即失所依據，應併予駁回。
四、本件事證已臻明確，兩造所為其餘陳述或主張，與本件事實之認定已不生影響，
    爰不予一一論述，併此敘明。
五、據上論結，原告之訴為無理由，依民事訴訟法第七十八條，判決如主文。
中      華      民      國    九十      年      六      月    二十七    日
                                    臺灣士林地方法院民事第一庭
~B法      官  陳梅欽
右為正本係照原本作成。
如對本判決上訴須於判決送達後廿日內向本院提出上訴狀。
中      華      民      國    九十      年      七      月      二      日
~B法院書記官  蔡佳君


司法院資訊處製作；財團法人民間司法改革基金會備份。
